【裁判字號】    95,訴,478
【裁判日期】    950516
【裁判案由】    侵權行為損害賠償
【裁判全文】
臺灣板橋地方法院民事判決               95年度訴字第478號
原      告  乙○○
訴訟代理人  丙○○
被      告  林文崇
訴訟代理人  甲○○
上列當事人間請求侵權行為損害賠償事件，經本院於民國95年5
月2 日言詞辯論終結，判決如下：
    主      文
被告應給付原告新臺幣貳拾貳萬伍仟壹佰零壹元，及自民國九十
四年十二月二十七日起至清償日止，按週年利率百分之五計算之
利息。
原告其餘之訴駁回。
訴訟費用由被告負擔百分之十，餘由原告負擔。
本判決第一項得假執行。但被告如以新臺幣貳拾貳萬伍仟壹佰零
壹元為原告預供擔保，得免為假執行。
原告其餘假執行之聲請駁回。
    事實及理由
一、程序方面：
    本件原告本係將被告列為「林文崇即仕盟企業社」，惟經被
    告林文崇一再抗辯其與仕盟企業社並無任何關係後，遂更正
    以林文崇個人為被告，此項更正為被告林文崇所同意，合先
    敘明。
二、原告主張：
（一）被告於民國92年12月18日上午11時20分許，駕駛車號L7-7
      388 號自用小客貨車（下稱汽車），沿臺北縣五股鄉○○
      路往臺北縣八里鄉方向行駛，行經臺北縣五股鄉○○路○
      段45號前，應注意汽車駕駛人超車時應保持半公尺之間隔
      ，以防止發生危險事故，而當時天候係晴、日間自然光線
      ，道路狀況亦為乾燥、無缺陷、無障礙物之柏油路面，並
      無不能注意之情事，竟疏未注意保持適當之間距，而於超
      車時不慎擦撞行駛於其同向右側，由原告所騎乘之車號UT
      V-452 號輕型機車（下稱機車）之左側把手，致乙○○人
      車倒地，受有頭部外傷併腦挫傷、臉部多處擦傷及撕裂傷
      、泌尿道感染、左小指撕裂傷等傷害，被告上開過失傷害
      犯行，業經本院刑事庭94年度交簡字第237 號案件（下稱
      相關刑案一審）判處拘役40日，經臺灣板橋地方法院檢察
      署（下稱板橋地檢署）檢察官不服提起上訴後，復經本院
      管轄刑事簡易訴訟程序二審之合議庭以94年度交簡上字第
      57號案件（下稱相關刑案二審）判決上訴駁回確定。
（二）依民法第184 條第1 項前段、第193 條第1 項、第195 條
      第1 項前段規定，原告因被告上開侵權行為，受有如下之
      損失：
  １、增加生活所需費用：
      按「民法第193 條第1 項規定『不法侵害他人之身體或健
      康者，對於被害人因此喪失或減少勞動能力或增加生活上
      之需要時，應負損害賠償責任。』，所稱之增加生活上之
      需要，係指被害以前並無此需要，因為受侵害，始有支付
      此費用之需要而言。其因身體或健康受不法侵害，需人長
      期看護，就將來應支付之看護費，係屬增加生活上需要之
      費用，加害人固應予以賠償，惟被害人是否確需依賴他人
      長期看護，仍應以最後事實審言詞辯論終結時之事實狀況
      為認定之標準。」（最高法院88年臺上字第1771號判決意
      旨參照）。查原告受有頭部外傷併腦挫傷、臉部多處擦傷
      及撕裂傷、泌尿道感染、左小指撕裂傷等傷害，致行動困
      難而無法自理生活，於住院期間及出院後，原告因傷需他
      人看護約為6 個月之久，原告前2 個月每月支出看護費用
      30,000元，後4 個月每月支付看護費用20,000元，共計支
      出看護費用140,000 元，自應由被告賠償。
  ２、喪失勞動能力之損害：
      按身體或健康受損害而減少勞動能力者，其減少及殘存勞
      動能力之價值不以現有收入為準，且喪失將來一部或全部
      收入，及將來維持傷害後身體及健康之必需支出亦包括在
      內（最高法院22年上字第353 號判例意旨參照）。查原告
      受有嚴重之傷害，已如前述，原告係擔任地政士（即通稱
      代書）工作，年收入有280,000 元，因3 年間無法勞動工
      作，喪失此項收入，是原告喪失勞動能力之損害為840,00
      0 元，亦應由被告賠償。
  ３、醫療費用：
      原告因受上開傷勢，送醫治療，醫療費用合計108,649 元
      。
  ４、停業損失：
      原告擔任代書，無法能再回復此項工作，爰請求2 年之停
      業損害560,000 元。
  ５、精神慰撫金：
      原告發生車禍受有頭部外傷併腦挫傷、臉部多處擦傷及撕
      裂傷、泌尿道感染、左小指撕裂傷等傷害，致行動困難，
      不能處理自己事務，日常生活需人照顧，是其肉體及精神
      上均受有莫大之痛苦，爰請求精神賠償300,000 元。
（三）是原告聲明：
      被告應給付原告1,948,649 元，及自起訴狀送達之翌日起
      至清償日止，按週年利率5%計算之利息。
三、被告則以：
（一）被告固有如相關刑案一、二審判決所載之犯罪事實，並就
      原告所受傷害及車禍肇事責任之歸屬均不為爭執，惟原告
      之請求過鉅，實難為被告所能接受：
  １、增加生活所需費用：
      原告請求看護費用6 個月合計140,000 元，然核原告起訴
      狀所附之看護費用支出證明僅有68,000元，且2 張看護日
      期重疊計算（38,000元部分自92年12月20日起至93年1 月
      9 日止，另30,000元部分為92年12月18日起至93年1 月16
      日止），且係私文書，被告否認真正，此應由原告舉證證
      明，並聲請向馬偕紀念醫院（下稱馬偕醫院）函查原告是
      否有支出此部分費用之必要。
  ２、喪失勞動能力之費用：
      原告所提係90年薪資扣繳憑單及91年綜合所得稅核定通知
      書，被告就形式上之真正固不為爭執；惟查原告因傷住院
      之期間係自92年12月18日至93年1 月12日，僅有26日，何
      以能按每年280,000 元求償並達3 年合計840,000 元所謂
      之勞動能力喪失之損害？應由原告舉證證明之。
  ３、醫療費用：
      原告請求為108,649 元，惟並未扣除全民健康保險（下稱
      健保）給付部分，並非合理，原告僅得請求實際自付醫療
      費用之部分。
  ４、停業損失：
      原告請求賠償560,000 元，與原告先前請求之所謂喪失勞
      動能力之損害是否有重複請求之？被告無從同意。
  ５、精神慰撫金：
      原告受傷之事實，被告並不爭執，然查原告自受傷住院至
      出院後，除前2 週例行回診檢查外，後1 年內並無再有回
      診就醫之記錄，依常情言之，原告所受之傷害其身體及精
      神狀態，應大都痊癒及回復正常，此觀原告早於93年2 月
      6 日向臺灣省臺北縣區車輛行車事故鑑定委員會（下稱北
      縣車鑑會）申請鑑定肇責，原告並於93年5 月26日親自至
      北縣車鑑會陳述意見，參以原告動輒請求被告賠償合計5
      年之所謂「喪失勞動能力及停業損失」合計1,400,000 元
      之鉅，顯極不合理，且原告在相關刑案歷次偵訊、審理過
      程中均親自到庭指述，應非如原告於本件所言因遭被告過
      失傷害後，其身體需長期看護，且精神意識狀態模糊等情
      事，是原告請求精神慰撫金亦嫌過高。
（二）被告於車禍發生後，隨即聯繫原告配合辦理強制汽車責任
      險（下稱強制險）出險理賠，原告本遲未配合，遲至94年
      11月15日已由訴外人新光產物保險股份有限公司（下稱新
      光產險）核定並付原告117,888 元，此部分之給付應予以
      扣除。
（三）是被告聲明：
  １、原告聲明及假執行之聲請均駁回。
  ２、如受不利判決，願供擔保請准免為假執行。
三、原告主張被告於上開時地駕車因超車未遵守道路交通安全規
    則之相關規定，過失發生車禍，撞擊原告，致原告受有上述
    傷害之情事，業據本院調取相關刑案偵審卷宗內所附之道路
    交通事故現場圖、調查報告表、馬偕醫院診斷證明書、現場
    照片30幀可稽，且為被告所不爭執。按汽車超車時，應顯示
    左方向燈並於前車左側保持半公尺以上之間隔超過，行至安
    全距離後，再顯示右方向燈駛入原行路線，道路交通安全規
    則第101 條第5 款定有明文，依警製道路交通事故調查報告
    表（一）所載當日天候係晴、日間自然光線，道路狀況亦為
    乾燥、無缺陷、無障礙物之柏油路面，並無不能注意之情事
    ，詎被告竟疏未注意，貿然超車，因而撞及原告所騎乘之機
    車，並致原告受有頭部外傷併腦挫傷、臉部多處擦傷及撕裂
    傷、泌尿道感染、左小指撕裂傷等之傷害，是被告自有過失
    甚明，且其過失行為與原告所受之傷害間顯具有相當因果關
    係，又相關刑案一、二審之認定、北縣車鑑會鑑定結果亦適
    與本院相同，均認被告「駕駛自小貨車，超車未保持行車安
    全間隔」為肇事原因，相關刑案一、二審並因而判處被告拘
    役40日確定，有相關刑案一、二審判決各1 件附於相關刑案
    卷可佐，故原告主張本件侵權行為之發生與證據及事實均無
    不符，自堪認原告上開主張為真實。
四、按因故意或過失，不法侵害他人之權利者，負損害賠償責任
    ；又不法侵害他人之身體或健康者，對於被害人因此喪失或
    減少勞動能力或增加生活上之需要時，應負損害賠償責任；
    又不法侵害他人身體、健康、名譽、自由、信用、隱私、貞
    操或不法侵害其他人格法益而情節重大者，被害人雖非財產
    上之損害，亦得請求賠償相當之金額；民法第184 條第1 項
    前段、第193 條第1 項、第195 條第1 項前段分別定有明文
    。本件因被告之過失肇禍，致原告受有損害，原告自得請求
    被告賠償，惟原告得請求之金額為何，茲列述如下：
（一）增加生活所需費用：
      按「民法第193 條第1 項規定『不法侵害他人之身體或健
      康者，對於被害人因此喪失或減少勞動能力或增加生活上
      之需要時，應負損害賠償責任。』，所稱之增加生活上之
      需要，係指被害以前並無此需要，因為受侵害，始有支付
      此費用之需要而言。其因身體或健康受不法侵害，需人長
      期看護，就將來應支付之看護費，係屬增加生活上需要之
      費用，加害人固應予以賠償，惟被害人是否確需依賴他人
      長期看護，仍應以最後事實審言詞辯論終結時之事實狀況
      為認定之標準。」（最高法院88年臺上字第1771號判決意
      旨參照）。原告主張其受有頭部外傷併腦挫傷、臉部多處
      擦傷及撕裂傷、泌尿道感染、左小指撕裂傷等傷害，致行
      動困難，於住院期間及出院後，有僱請他人擔任看護之必
      要，原告因傷需他人看護約為6 個月之久，原告前2 個月
      每月支出看護費用30,000元，後4 個月每月支付看護費用
      20,000元，共計支出看護費用140,000 元等語，被告則以
      看護費用過高等情置辯。經查，經本院向馬偕醫院函詢原
      告之傷勢，經該院函覆：「病患．．．所受傷勢住院期間
      （92年12月18日至93年1 月12日）無法自理日常生活，須
      僱請看護進行照料。病患出院後休養約1 個月可恢復代書
      工作，但病患於94年4 月15日首次於精神科門診看診，主
      要問題為代書工作無法勝任，當時安排神經心理衡鑑顯示
      患者認知功能退化，自我照顧功能較為退化，可能因功能
      退化而於當時心理衡鑑中顯示患者人際關係較退縮，情緒
      反應小。臨床失智症評分量表為輕度失智，簡易智能狀態
      測驗為21分，此或可反應個案當時執行代書工作的困難。
      惟患者於精神科不同醫師看診3 次（分別為94年4 月15日
      、94年4 月29日、94年5 月20日）後未持續於精神科門診
      追蹤與復健治療，因此無法判別目前是否已達無法自理日
      常生活而有僱請看護進行照料之必要，亦無法辨別目前個
      案是否已無法從事其代書工作。」等語，有馬偕醫院95年
      4 月3 日馬院醫外字第0950000959號函（下稱馬偕醫院函
      ）在卷可稽（見本院卷第32頁），足認原告因受此傷勢，
      日常生活確曾發生無法自理之情形，而有僱請看護之必要
      ，惟其僱請看護照顧之必要日數為26日，而原告主張其第
      1 個月支出之看護費用為30,000元，與一般行情相當，是
      原告此部分所得請求之費用應以26,000元為度（計算方式
      ：30,000元×26/30 ＝26,000元），始為允適，逾此部分
      之請求則無從准許。
（二）喪失勞動能力之損失：
      按身體或健康為損害，而減少勞動能力者，其減少及殘存
      勞動能力之價值不以現有收入為準，且喪失將來一部或全
      部收入，及將來維持傷害後身體及健康之必需支出亦包括
      在內（最高法院22年上字第353 號判例意旨參照）。原告
      主張其受有嚴重之傷害，原告係擔任代書工作，年收入有
      280,000 元，因3 年間無法勞動工作，喪失此項收入，是
      原告喪失勞動能力之損害為840,000 元，亦應由被告賠償
      等情，惟為被告所否認。經本院向馬偕醫院函詢原告所受
      傷勢致其無法從事代書工作之期間，經該院函覆如上開馬
      偕醫院函所示（見本院卷第32頁），惟查，原告於92年12
      月18日住院治療，於93年1 月12日出院，若其確因本件車
      禍後精神狀態發生問題，依常理言，自應於出院後未久即
      有求診之相關記錄，惟其竟遲至出院後1 年3 個月餘之94
      年4 月15日始至馬偕醫院精神科門診治療，此當與常情未
      合，復參酌原告於車禍時已71歲，是其於車禍治療出院後
      1 年3 個月始遭診斷為輕度失智之症狀，是否確由被告之
      侵權行為所生？亦有可疑，是本院參酌上開馬偕醫院函，
      醫師表示其休養後約1 個月即可恢復代書工作等情，是認
      原告應於93年2 月12日起即可恢復代書工作，又原告91年
      度經核定所得申報總額為280,803 元，是其主張年收入以
      280,000 元為計，尚非無據，是原告無法工作之期間應合
      計為56日（自本件侵權行為發生日92年12月18日至93年2
      月11日），此部分之損失為42,959元（計算方式：280,00
      0 元×56/365＝42,959元，元以下四捨五入）為度，始為
      允適，逾此部分之請求則乏依據，自無從准許。
（三）醫療費用：
      原告主張其因本件車禍所生之醫療費用為108,649 元，固
      據其等提出相關醫療費用收據為證，被告固就上開單據之
      真正不為爭執，惟以：原告僅能請求自費部分等語為辯。
      經查：
  １、自費部分：
      原告因本件車禍受傷至馬偕醫院治療，經上開馬偕醫院函
      回覆原告所支出醫療費用自費部分為4,030 元（見本院卷
      第32頁），依原告受傷情形，核屬醫療上所必要，復為被
      告所不爭執，自應允准。
  ２、健保負擔部分：
      原告因本件車禍所生醫療費用除上開自費部分外，尚主張
      健保給付部分亦係其所受之損害等情，惟為被告所否認。
      按健保之目的僅係在補償被保險人因治療疾病所產生之費
      用，亦即填補被保險人之具體損害；被保險人於保險事故
      發生後，就其支出之醫療費用得依約向中央健康保險局（
      下稱健保局）請求填補其損害，一旦其損害被填補之後，
      其對第三人之損害賠償請求權，即應讓與保險人及健保局
      ，而不得再向該第三人請求損害賠償，否則即為不當得利
      ，且依全民健康保險法第82條之規定：「保險對象因汽車
      交通事故，經本保險提供醫療給付者，本保險之保險人得
      向強制汽車責任保險之保險人代位請求該項給付。」亦同
      斯此旨。是本件既係被告駕車所發生之汽車交通事故，準
      此，原告因本件車禍所生醫療費用關於健保給付部分既為
      健保局所負擔，則該部分之醫藥費請求權即移轉予健保局
      ，原告自不得再請求被告等連帶給付。
（四）停業損失：
      原告主張擔任代書，無法能再回復此項工作，爰請求2 年
      之停業損害560,000 元等情，非惟被告所否認，且與前揭
      馬偕醫院函意旨未符，是此部分之請求自非可採。
（五）精神慰撫金：
      原告因車禍受有重大傷害，精神遭受極大痛苦，為此請求
      被告賠償原告300,000 元之精神慰撫金等情。經查，原告
      因本件被告侵權行為，致其受有頭部外傷併腦挫傷、臉部
      多處擦傷及撕裂傷、泌尿道感染、左小指撕裂傷等傷害，
      有馬偕醫院函、診斷證明書在卷可參，其精神上自受有相
      當之痛苦，故原告請求賠償慰撫金，固非無據，惟關於請
      求之金額，本院審酌原告車禍時71歲，國中肄業，以代書
      為業，曾取得考試院所辦理「臺灣省暨臺北市公職候選人
      資格檢覈」合格，本件車禍後尚曾擔任公務人員選舉競選
      總部委員，年收入曾達280,000 元；而被告於本件車禍發
      生時43歲，國中畢業，曾任鐵工、挖土機工人，目前係臨
      時工，目前有汽車1 輛，此均兩造學經歷、資力之相關證
      明及財產所得在卷可查，以及兩造之身分、社會地位、智
      識水準，認原告請求賠償精神慰撫金300,000 元尚屬過高
      ，應核減為270,000 元方屬公允，逾此部分之請求則不應
      准許。
    綜上所述，原告因本件車禍所受損害金額合計為342,989 元
    。
五、再按「保險人依本法規定給付之保險金，視為加害人或被保
    險人損害賠償之一部分；加害人或被保險人受賠償請求時，
    得扣除之。」，強制汽車責任保險法第30條定有明文。原告
    因本件車禍所受之損害金額合計342,989 元，業如前所述，
    惟被告抗辯原告業已自新光產險領取強制險保險金117,888
    元，此有新光產險通知函1 件附卷可稽（見本院卷第25頁）
    此亦為原告所不爭執，揆諸首揭說明，被告此部分之抗辯應
    可採信，即原告於本件得請求之賠償應為225,101 元。
六、從而，原告本於侵權行為之法律關係，請求被告給付225,10
    1 元，及自起訴狀繕本送達之翌日即94年12月27日起至清償
    日止，按週年利率5%計算之利息，於法有據，應予准許；逾
    此部分之請求即無理由，應予駁回。
七、本件原告勝訴部分係所命給付之金額未逾500,000 元之判決
    ，原告雖聲請供擔保宣告假執行，不過係促請本院依職權宣
    告，本院依民事訴訟法第389 條第1 項第5 款之規定，依職
    權宣告假執行，惟被告陳明願供擔保聲請免為假執行，爰酌
    定相當之擔保金額宣告之；至於原告敗訴部分，其假執行之
    聲請即失所附麗，應予駁回。
八、訴訟費用負擔之依據：民事訴訟法第79條。
中    華    民    國    95    年    5     月    16    日
                  民事第二庭法  官  鍾啟煌
以上正本係照原本作成。
如對本判決上訴，須於判決送達後20日內，向本院提出上訴狀，
上訴臺灣高等法院（應按他造人數提出繕本）。
中    華    民    國    95    年    5     月    16    日
                            書記官  李威賜


司法院資訊處製作；財團法人民間司法改革基金會備份。
